---
title: "PEC2. Datos ómicos"
author: "Andrés Sánchez Ruiz"
date: "28/5/2020"
output: 
  html_document:
    toc: TRUE 
  pdf_document:
    toc: TRUE
---

```{r setup, include=FALSE}
knitr::opts_chunk$set(echo = TRUE)
```

El estudio y los resultados que aquí se presentan pueden ser descargados desde [este enlace github]()

# Abstract 

En el siguiente estudio se utilizan las muestras de un repositorio de GTEx donde se mide la infiltración linfocítica en la tiroides de un total de 292 individuos. De éstos, 236 pertenecen al grupo que no poseen infiltraciones (NIT), 42 al grupo de infiltraciones locales (SFI) y 14 al de infiltraciones extensivas (ELI). 

Con el fin de reducir la carga computacional que supondría incluir todas las muestras, para este estudio se han seleccionado 10 muestras aleatorias de cada grupo. 

# Materiales y métodos

Este análisis se vale de la herramienta Bioconductor, la cual resulta muy útil para el análisis de datos transcriptómicos.

Partimos incialmente de 2 archivos:

+ Tabla de contajes (counts).
+ Tabla con los metadatos de las muestras (targets).

Mientras que el workflow sigue los pasos propuestos en:

+ [Guía 1. Ejemplo facilitado por la asignatura](https://github.com/ASPteaching/Omics_data_analysis-Case_study_2-RNA-seq/commit/c43bc240cb9098e90b9691c533551feb64d73e94) 

+ [Guía 2. Bioconductor.org: Analyzing RNA-seq data with DESeq2, Michael I. Love, Simon Anders, and Wolfgang Huber](http://bioconductor.org/packages/release/bioc/vignettes/DESeq2/inst/doc/DESeq2.html#rich-visualization-and-reporting-of-results)

+ [Guía 3. Enrichment analysis pipeline](https://www.r-bloggers.com/tutorial-rna-seq-differential-expression-pathway-analysis-with-sailfish-deseq2-gage-and-pathview/)


## Selección de las muestras

A la hora de seleccionar 10 muestras de cada grupo el procedimiento que se ha seguido es el siguiente: 

1. En primer lugar hemos leído ambos archivos ( _counts_ y _targets_) y generado las carpetas donde almacenaremos los resultados.
```{r, include = FALSE}
setwd("C:/Users/asus/Desktop/PEC2.RNA-seq")
dir.create("results")
dir.create("./results/elivsnit")
dir.create("./results/elivsnit/KEGG")
dir.create("./results/elivsnit/GO")
dir.create("./results/sfivsnit")
dir.create("./results/sfivsnit/KEGG")
dir.create("./results/sfivsnit/GO")
dir.create("./results/elivssfi")
dir.create("./results/elivssfi/KEGG")
dir.create("./results/elivssfi/GO")
counts <- read.csv("./counts.csv", head = TRUE ,sep = ";")
targets <- read.csv("./targets.csv", head = TRUE, sep = ",")
```

2. Seguidamente llevamos a cabo dos cambios que nos permitirán seguir con el procesado de la información:

+ Ajustamos la anotación de los genes eliminando el punto que precede a la última cifra. 
+ Cambiamos el nombre de las filas por el nombre de los genes.

```{r, include = FALSE}
genes <- gsub("\\..*","",counts[,1])
row.names(counts) <- genes
counts <- counts[,-1]
```

3. Tal y como nos pide el enunciado seleccionamos 10 muestras de cada grupo mediante la función sample. 
```{r, include = FALSE}
set.seed(123)

randomNIT <- subset(targets, targets$Group == "NIT")
randomSFI <- subset(targets, targets$Group == "SFI")
randomELI <- subset(targets, targets$Group == "ELI")

NIT <- randomNIT[sample(nrow(randomNIT), 10), ]
SFI <- randomSFI[sample(nrow(randomSFI), 10), ]
ELI <- randomELI[sample(nrow(randomELI), 10), ]

samples <- rbind(NIT, SFI, ELI)
samples <- samples[order(as.numeric(row.names(samples))), ]
```

4. Por último seleccionamos los contajes de nuestro _data frame_ "counts" correspondientes a los genes de nuestro _data frame_ "samples".  
```{r, include = FALSE}
countsPEC <- subset(counts, select = samples$Sample_Name)
```


## Preprocesado de los datos

A la hora de llevar a cabo el procesado de los datos se ha seguido la [Guía 1](http://bioconductor.org/packages/release/bioc/vignettes/DESeq2/inst/doc/DESeq2.html#rich-visualization-and-reporting-of-results) además del ejemplo "RNAseq pipeline - Bioconductor" (Ricardo Gonzalo Sanz y Alex Sánchez-Pla) facilitado por esta asignatura y que puede ser descargado a través del [siguiente enlace github](https://github.com/ASPteaching/Omics_data_analysis-Case_study_2-RNA-seq/commit/c43bc240cb9098e90b9691c533551feb64d73e94)

### Creación del DESeqDataSet 

Generamos el DESeqDataSet con los contajes (countsPEC) y la información correspondiente a cada una de estas muestras. 
```{r, include = FALSE}
library(DESeq2)
dds <- DESeqDataSetFromMatrix(countData = countsPEC, colData = samples, design = ~ Group)
```

### Filtraje

Eliminamos aquellos genes que no se han expresado en ninguna muestra. 
```{r, include = FALSE}
nrow(dds)
dds <- dds[rowSums(counts(dds)) > 1, ]
```

### Normalización 

La normalización se realiza de forma automática al utilizar la función DESeqDataSetFromMatrix()

### Identificación de los genes diferencialmente expresados

Llevamos a cabo el analisis de expresión diferencial mediante la función DESeq.
```{r, include = FALSE}
dds <- DESeq(dds, parallel = TRUE)
```

Una vez hemos determinado qué genes se encuentran diferencialemente expresados pasamos a definir las comparaciones entre grupos:
```{r, include = FALSE}
res_sfivsnit <- results(dds, contrast=c("Group", "SFI", "NIT"))
res_elivssfi <- results(dds, contrast=c("Group", "ELI", "SFI"))
res_elivsnit <- results(dds, contrast=c("Group", "ELI", "NIT"))
```

### Anotación de los resultados

Utilizamos el paquete AnnotationDbi para extraer las anotaciones de cada gen para cada una de las comparaciones. Una vez seleccionadas, ordenamos cada gen por su p-valor de forma que queden en primer lugar aquellos que tienen diferencias más significativas en cada uno de los grupos. 

**SFI vs. NIT**
```{r, include = FALSE}
library(AnnotationDbi)
library(org.Hs.eg.db)

res_sfivsnit$symbol <- mapIds(org.Hs.eg.db,
                     keys=row.names(res_sfivsnit),
                     column="SYMBOL",
                     keytype="ENSEMBL",
                     multiVals="first")

res_sfivsnit$entrez <- mapIds(org.Hs.eg.db,
                     keys=row.names(res_sfivsnit),
                     column="ENTREZID",
                     keytype="ENSEMBL",
                     multiVals="first")

res_sfivsnit$name <- mapIds(org.Hs.eg.db,
                     keys=row.names(res_sfivsnit), 
                     column="GENENAME",
                     keytype="ENSEMBL",
                     multiVals="first")

resOrdered_sfivsnit <- res_sfivsnit[order(res_sfivsnit$pvalue),]
resOrderedDF_sfivsnit <- as.data.frame(resOrdered_sfivsnit)
write.csv(resOrderedDF_sfivsnit, file = "./results/elivsnit/results_sfivsnit.csv")
```

**ELI vs. NIT**
```{r, include = FALSE}
res_elivsnit$symbol <- mapIds(org.Hs.eg.db,
                     keys=row.names(res_elivsnit),
                     column="SYMBOL",
                     keytype="ENSEMBL",
                     multiVals="first")

res_elivsnit$entrez <- mapIds(org.Hs.eg.db,
                     keys=row.names(res_elivsnit),
                     column="ENTREZID",
                     keytype="ENSEMBL",
                     multiVals="first")

res_elivsnit$name <- mapIds(org.Hs.eg.db,
                     keys=row.names(res_elivsnit), 
                     column="GENENAME",
                     keytype="ENSEMBL",
                     multiVals="first")

resOrdered_elivsnit <- res_elivsnit[order(res_elivsnit$pvalue),]
resOrderedDF_elivsnit <- as.data.frame(resOrdered_elivsnit)
write.csv(resOrderedDF_elivsnit, file = "./results/sfivsnit/results_elivsnit.csv")
```

**ELI vs SFI**
```{r, include = FALSE}
# ELI vs SFI
res_elivssfi$symbol <- mapIds(org.Hs.eg.db,
                     keys=row.names(res_elivssfi),
                     column="SYMBOL",
                     keytype="ENSEMBL",
                     multiVals="first")

res_elivssfi$entrez <- mapIds(org.Hs.eg.db,
                     keys=row.names(res_elivssfi),
                     column="ENTREZID",
                     keytype="ENSEMBL",
                     multiVals="first")

res_elivssfi$name <- mapIds(org.Hs.eg.db,
                     keys=row.names(res_elivssfi), 
                     column="GENENAME",
                     keytype="ENSEMBL",
                     multiVals="first")

resOrdered_elivssfi <- res_elivssfi[order(res_elivssfi$pvalue),]
resOrderedDF_elivssfi <- as.data.frame(resOrdered_elivssfi)
write.csv(resOrderedDF_elivssfi, file = "./results/elivssfi/results_elivssfi.csv")
```

### ReportingTools

Generamos un informe HTML de cada resultado mediante el paquete ReportingTools permitiendo que sea más fácil realizar búsquedas de resultados concretos. 

**SFI vs NIT**
```{r, include = FALSE}
library(ReportingTools)

htmlRep_sfivsnit <- HTMLReport(shortName="report_sfivsnit", title="SFIvsNIT",
                      reportDirectory="./results/sfivsnit/sfivsnitHTML")
publish(resOrderedDF_sfivsnit, htmlRep_sfivsnit)
url_sfivsnit <- finish(htmlRep_sfivsnit)
```

**ELI vs NIT**
```{r, include = FALSE}
htmlRep_elivsnit <- HTMLReport(shortName="report_elivsnit", title="ELIvsNIT",
                      reportDirectory="./results/elivsnit/elivsnitHTML")
publish(resOrderedDF_elivsnit, htmlRep_elivsnit)
url_elivsnit <- finish(htmlRep_elivsnit)
```

**ELI vs SFI**
```{r, include = FALSE}
htmlRep_elivssfi <- HTMLReport(shortName="report_elivssfi", title="ELIvsSFI",
                      reportDirectory="./results/elivssfi/elivssfiHTML")
publish(resOrderedDF_elivssfi, htmlRep_elivssfi)
url <- finish(htmlRep_elivssfi)
```

### Gene Enrichment Analysis

Llevamos a cabo el analisis de enriquecimiento siguiendo la [guía 3](https://www.r-bloggers.com/tutorial-rna-seq-differential-expression-pathway-analysis-with-sailfish-deseq2-gage-and-pathview/) donde se explica en detalle cómo usar los paquetes Gage, GageData y Gene Ontology, ya que se tratan de los paquetes más genéricos.

#### KEGG
En el caso del análisis por KEGG seguimos un mismo esquema: 
 
+ 1. Guardamos el log2 de cada gen en un _data frame_ cuyas filas tendrán los nombres de dichos genes.
+ 2. Utilizamos la función gage() para determinar qué rutas o grupos de genes éstan alterados. 
+ 3. Seleccionamos aquellas rutas que se encuentran alteradas y que presentan mayores diferencias. 
+ 4. Guardamos toda la informacion sobre las rutas metabólicas afectadas en formato PNG.

```{r, include = FALSE}
library(gage)
library(gageData)
data(kegg.sets.hs)
data(sigmet.idx.hs)
kegg.sets.hs <- kegg.sets.hs[sigmet.idx.hs]
```

**SFI vs NIT**
```{r, include = FALSE}
library(dplyr)
library(pathview)

foldchanges_sfivsnit <- resOrderedDF_sfivsnit$log2FoldChange
names(foldchanges_sfivsnit) <- resOrderedDF_sfivsnit$entrez

keggres_sfivsnit <- gage(foldchanges_sfivsnit, gsets=kegg.sets.hs, same.dir=TRUE)

keggrespathways_sfivsnit <- data.frame(id=rownames(keggres_sfivsnit$greater), keggres_sfivsnit$greater) %>% 
  tbl_df() %>% 
  filter(row_number()<=5) %>% 
  .$id %>% 
  as.character()

plot_pathway <- function(pid) pathview(gene.data=foldchanges_sfivsnit, pathway.id=pid, species="hsa", new.signature=FALSE)
tmp <- sapply(keggrespathways_sfivsnit, function(pid) pathview(gene.data=foldchanges_sfivsnit, pathway.id=pid, species="hsa", kegg.dir = "./results/sfivsnit/KEGG"))
```

**ELI vs NIT**
```{r, include = FALSE}
foldchanges_elivsnit <- resOrderedDF_elivsnit$log2FoldChange
names(foldchanges_elivsnit) <- resOrderedDF_elivsnit$entrez

keggres_elivsnit <- gage(foldchanges_elivsnit, gsets=kegg.sets.hs, same.dir=TRUE)

keggrespathways_elivsnit <- data.frame(id=rownames(keggres_elivsnit$greater), keggres_elivsnit$greater) %>% 
  tbl_df() %>% 
  filter(row_number()<=5) %>% 
  .$id %>% 
  as.character()

tmp1 <- sapply(keggrespathways_elivsnit, function(pid) pathview(gene.data=foldchanges_elivsnit, pathway.id=pid, species="hsa", kegg.dir = "./results/elivsnit/KEGG"))
```

**ELI vs SFI**
```{r, include = FALSE}
foldchanges_elivssfi <- resOrderedDF_elivssfi$log2FoldChange
names(foldchanges_elivssfi) <- resOrderedDF_elivssfi$entrez

keggres_elivssfi <- gage(foldchanges_elivssfi, gsets=kegg.sets.hs, same.dir=TRUE)

keggrespathways_elivssfi <- data.frame(id=rownames(keggres_elivssfi$greater), keggres_elivssfi$greater) %>% 
  tbl_df() %>% 
  filter(row_number()<=5) %>% 
  .$id %>% 
  as.character()

tmp2 = sapply(keggrespathways_elivssfi, function(pid) pathview(gene.data=foldchanges_elivssfi, pathway.id=pid, species="hsa", kegg.dir = "./results/elivssfi/KEGG"))
```

#### Gene Ontology (GO)

Para el caso del análisis de enriquecimiento mediante GO se ha utilizado la función gage(). 

```{r, include =FALSE}
data(go.sets.hs)
data(go.subs.hs)
gobpsets <- go.sets.hs[go.subs.hs$BP]
```

**SFI vs NIT**
```{r, include =FALSE}
# SFI vs NIT
gobpres_sfivsnit <- gage(foldchanges_sfivsnit, gsets=gobpsets, same.dir=TRUE)
write.csv(gobpres_sfivsnit$greater, file = "./results/sfivsnit/GO/GOups_sfivsnit.csv")
write.csv(gobpres_sfivsnit$less, file = "./results/sfivsnit/GO/GOdowns_sfivsnit.csv")
```
**ELI vs NIT**
```{r, include =FALSE}
gobpres_elivsnit <- gage(foldchanges_elivsnit, gsets=gobpsets, same.dir=TRUE)
write.csv(gobpres_elivsnit$greater, file = "./results/elivsnit/GO/GOup_elivsnit.csv")
write.csv(gobpres_elivsnit$less, file = "./results/elivsnit/GO/GOdown_elivsnit.csv")
```

**ELI vs SFI**
```{r, include =FALSE}
gobpres_elivssfi <- gage(foldchanges_elivssfi, gsets=gobpsets, same.dir=TRUE)
write.csv(gobpres_elivssfi$greater, file = "./results/elivssfi/GO/GOup_elivssfi.csv")
write.csv(gobpres_elivssfi$less, file = "./results/elivssfi/GO/GOdown_elivssfi.csv")
```


# Resultados   

## Control de calidad

Mediante un Boxplot podemos comprobar que los datos han sido correctamente normalizados a pesar del alto número de outliers. 
```{r, echo=FALSE}
library(vidger)
vsBoxPlot(dds, type = "deseq", d.factor = "Group", title = T, legend = T)
```

## Genes diferencialmente expresados

En el siguiente gráfico se muestran cuántos genes tienen una diferencia significativa superior al 0,1 entre cada uno de los grupos. 
```{r, echo=FALSE}
vsDEGMatrix(data = dds, padj = 0.1, d.factor = "Group", type = "deseq", 
    title = TRUE, legend = TRUE, grid = TRUE)
```

## Gráficas de genes diferencialmente expresados por grupos

Las siguientes gráficas no tienen una importancia vital a la hora de observar los resultados ya que en éstos se presenta mucha información a una escala que no permite llegar a conclusiones concretas. No obstante, si que sirven para reforzar las conclusiones sobre todo en aquellos estudios donde hay diferencias muy marcadas. 

### Gráficos MA

```{r, echo=FALSE}
vsMAMatrix(data = dds, d.factor = "Group", type = "deseq", padj = 0.1,
           y.lim = NULL, lfc = 1, title = TRUE, 
           grid = TRUE, counts = TRUE, data.return = FALSE)
```

### Volcano Plots

```{r, echo=FALSE}
vsVolcanoMatrix(data = dds, d.factor = "Group", type = "deseq", padj = 0.1,
                x.lim = NULL, lfc = NULL, title = TRUE, 
                legend = TRUE, grid = TRUE, counts = TRUE)
```


## Análisis de significación biológica 

A continuación se muestran los datos obtenidos del análisis enriquecimiento para cada una de las comparaciones, así como para los dos análisis de enriquecimiento KEGG y GO. 

### KEGG

**SFI vs NIT** 

```{r, echo=FALSE}
lapply(keggres_sfivsnit, head)
```
   
   
**ELI vs NIT**

```{r, echo=FALSE}
lapply(keggres_elivsnit, head)
```
   
      
**ELI vs SFI**

```{r, echo=FALSE}
lapply(keggres_elivssfi, head)
```

### Gene Ontology

También se puede realizar un análisis de los términos GO de los genes más diferencialmente expresados en cada comparación:
   
**SFI VS NIT**

```{r, echo=FALSE}
lapply(gobpres_sfivsnit, head)
```
   
   
**ELI vs NIT**

```{r, echo=FALSE}
lapply(gobpres_elivsnit, head)
```
   
   
**ELI vs SFI**

```{r, echo=FALSE}
lapply(gobpres_elivssfi, head)
```

# Discusión

Una de las limitaciones de este estudio podemos encontrarla en la presencia de un gran número de outliers en los datos normalizados, lo cual puede estar generando cierta incertidumbre en los resultados obtenidos. Quizá otras aproximaciones relativas a la normalización o a la elimación de aquellos datos más desviados podrían ofrecer resultados más veraces.  

Respecto a los análisis de enriquecimiento es curioso observar que aunque algunas vías afectadas si que se encuentran repetidas entre grupos, a la hora de comparar estas vías entre los análisis KEGG y GO no hay demasiadas coincidencias. Esto puede ser debido a que o bien las formas de notación entre ambas bases son suficientemente distintas entre sí como para parecer distintas a primera vista o bien porque realmente los resultados a los que estamos llegando no son concluyentes. 

Una buena forma de contrastar que los resultados generados son fiables hubiese sido encontrar rutas similares entre ambos métodos de enrichment. No obstante, y como ya hemos dicho, estas diferencias que podemos ver a primera vista pueden ser debidas a las distintas formas de notación de ambas bases lo cual nos puede estar induciendo a pensar que nuestros resultados son erróneos. Para salir de dudas se presentan dos opciones:

+ Facilitar los resultados obtenidos al grupo de investigación que nos ha encargado el análisis, ya que ellos al tener un conocimiento más profundo sobre el tema si que serían capaces de reconocer aquellas vías relacionadas.
+ Comprobar nosotros mismos qué vías podrían tener relación entre sí.

# Conclusión

Debido al poco contexto que tenemos sobre este estudio es difícil extraer conclusiones sobre el mismo. No obstante, y respecto al último punto comentado en la discusión, probablemente lo más sencillo sería contrastar los resultados con el grupo que nos ha facilitado los datos de forma que podamos saber si pueden ser correctos o bien si debemos buscar otras aproximaciones que nos terminen por sacar dudas. 

# Resumen archivos generados durante el workflow

A continuación se muestra la lista de los archivos generados para cada una de las comparaciones, tomando como referencia elivsnit. 
```{r, include = FALSE}
Lista_de_archivos <- dir("./results/elivsnit") 
knitr::kable(
  Lista_de_archivos, booktabs = TRUE,
  caption = 'Lista de archivos obtenidos en el análisis',
  col.names="Lista_de_archivos"
)
```



